【裁判字號】    95,簡上,60
【裁判日期】    970416
【裁判案由】    給付票款
【裁判全文】
臺灣屏東地方法院民事判決              95年度簡上字第60號
上  訴  人   戊○○
訴訟代理人   林伯祥律師
             謝國允律師
             謝秋蘭律師
複 代 理人   乙○○
被 上 訴人   丙○○
兼訴訟代理人 丁○○○
訴訟代理人   莊美玲律師
上列當事人間請求給付票款事件，上訴人對於民國95年4 月18日
本院潮州簡易庭95年度潮簡字第86號第一審判決提起上訴，於民
國97年4月2日言詞辯論終結，本院判決如下：
    主      文
上訴駁回。
第二審訴訟費用由上訴人負擔。
    事實及理由
一、上訴人起訴主張：上訴人持有被上訴人共同簽發如附表所示
    本票2 張（下稱系爭本票），系爭本票係兩造於民國（下同
    ）94年4 月間經會算後，因被上訴人共同積欠上訴人新台幣
    （下同）700 萬元，嗣於94年4 月20日由被上訴人丙○○提
    供其所有坐落屏東縣恆春鎮○○段186 、188 及316 地號土
    地（下稱系爭土地）作為共同擔保，並設定債務人兼義務人
    為被上訴人丙○○、債權人為上訴人、擔保權利總金額為
    720 萬元之第三順位抵押權登記，其中700 萬元為借款債權
    ，20 萬 元為利息債權。後因訴外人即第二順位抵押權人李
    奇烈欲購買上開土地，被上訴人遂請求上訴人塗銷系爭抵押
    權登記，並由被上訴人分別於94年5 月1 日（票號543785號
    、金額300 萬元）、94年6 月9 日（票號543787號、金額40
    0 萬元）簽發本票2 紙並交付上訴人，嗣被上訴人於塗銷上
    開抵押權登記後，將上開土地出賣訴外人李奇烈且取得買賣
    價金後，並未清償700 萬元之借款債務，因上訴人事先用系
    爭300 萬元本票實施假扣押，被上訴人要求限期起訴，所以
    才先請求300 萬元（見卷二第204 頁）。為此本於票據之法
    律關係，訴請被上訴人應給付上訴人300 萬元，及自94年5
    月31日起至清償日止，按週年利率百分之6 計算之利息。原
    審駁回上訴人全部起訴，上訴人對於原審判決全部不服，提
    起上訴，並聲明：(一)原判決廢棄。(二)被上訴人應連帶給付上
    訴人300 萬元，及自94年5 月31日起至清償日止，按週年利
    率百分之6 計算之利息。
二、被上訴人則以：系爭本票係被上訴人丁○○○於94年5 月間
    欲向上訴人借款700 萬元所簽發，被上訴人丁○○○先於系
    爭本票上簽名後，再由上訴人持系爭本票請求被上訴人丙○○共同發票；惟上訴人並未交付被上訴人丁○○○300 萬元
    之借款，系爭本票之原因關係為消費借貸之法律關係，但因
    上訴人並未交付300 萬元之借款，是消費借貸不成立，故系
    爭本票之債權自不存在等語置辯。於本院聲明：上訴駁回。
三、兩造不爭執之事項：
    系爭300 萬元本票是被上訴人共同簽發。
四、兩造爭執事項：
（一）系爭本票究為被上訴人之新借款或為被上訴人已取得之舊
      借款所簽發？究應由上訴人或被上訴人負舉證責任？
（二）若是被上訴人之新借款，上訴人是否已經交付借款？
五、茲就上述兩造之爭點，審酌如下：
（一）本件上訴人固於本院97年4 月2 日言詞辯論期日稱：上訴
    人係依據票據之法律關係請求，並不是依據消費借貸的法律
    關係請求云云；惟查上訴人於原審及本院審理中始終主張被
    上訴人簽發兩造所不爭執之系爭本票係本於消費借貸之法律
    關係所交付。並主張兩造之借貸為舊借款，被上訴人於94年
    4 月間經與上訴人會算後，被上訴人同意共積欠上訴人700
    萬元及上訴人在會算前即已交付700 萬元予被上訴人等語。
    被上訴人則否認係舊借款及兩造有經會算，辯稱：系爭本票
    是被上訴人丁○○○自己要向上訴人借款（新借款），而被
    上訴人丙○○是要幫丁○○○擔保其借款才共同簽發等語。
    經查：本件上訴人主張其借款予被上訴人丙○○並由被上訴
    人丁○○○為借貸關係之擔保，固據其提出本票、借貸關係
    總表為證，並聲請訊問證人甲○○及己○○。惟按當事人主
    張有利於己之事實者，就其事實有舉證之責任，民事訴訟法
    第277 條前段定有明文，又請求履行債務之訴，除被告自認
    原告所主借款擔保債權發生原因之事實外，應先由原告就其
    主張此項事實，負舉證之責任，必須證明其為真實後，被告
    於其抗辯事實，始應負證明之責任，此為舉證責任分擔之原
    則（最高法院43年台上字第377 號判例意旨參照）。本件被
    上訴人雖不否認系爭本票為其所簽發，惟否認有借款及借款
    擔保之事實，揆諸前揭說明，應由上訴人就主張借款及借款
    擔保之事實，負舉證責任。惟上訴人主張被上訴人丙○○無
    資力還款予上訴人，並以借貸關係總表、抵押權之設定為其
    借款之憑據；而與被上訴人丁○○○為被上訴人丙○○借貸
    關係之擔保，並以簽發系爭本票、抵押權之設定、證人甲○○及己○○之證詞為借款擔保憑證。但僅憑抵押權之設定及
    交付系爭本票，尚無法據此認定上訴人有交付700 萬元之借
    款。又觀諸本件證人甲○○於本院95年10月20日準備程序時
    陳稱：「確實借的金額他們沒有明說，但是抵押權的金額是
    他們要我寫720 萬元（本院卷一第85頁）。當時丙○○只有
    說欠戊○○錢，但是詳細金額並沒有告訴我，他們當時並沒
    有委託我另外寫借據或其他借款的憑證（本院卷一第86頁）
    。有關丙○○提供恆春鎮○○段186 、188 、316 土地設定
    抵押部分，丙○○是否真的借到720 萬元，或者戊○○是否
    真的有交錢？證人是否知情？證人：我不知道（本院卷一第
    89頁）。丁○○○簽立系爭300 萬元本票是要作為丙○○之
    前債務的擔保，或是要作丙○○之後新借款項的擔保？證人
    ：我不清楚（本院卷一第90頁）。」「丙○○來委託我辦理
    抵押權事否之前積欠戊○○債務而補辦抵押權設定，或是要
    再向戊○○借錢而辦理抵押權設定我不知道。」（見本院卷
    一第89頁）。另據本件證人己○○於本院96年1 月10日準備
    程序時陳稱：「你是否知道丁○○○為何要辦理土地抵押權
    給戊○○？證人：我不知道（本院卷一第174 頁）。你與丁○○○到王代書那裡時，王代書是否有說：他也不清楚兩造
    間的借貸情形及資金往來？證人：是的（本院卷一第175 頁
    ）。」等語，其僅能證明確有抵押權設定之事，而不能證明
    上訴人已支付借貸金額700 萬元與借貸關係之擔保之事實。
    又從上開證人甲○○之證詞，亦難證明上訴人所稱係經兩造
    會算後，被上訴人共同積欠700 萬元，才由被上訴人丙○○
    所以提供系爭土地即恆春鎮○○段186 、188 、316 土地作
    為共同擔保之事實為真正。從而，依上訴人所提出之系爭本
    票、借貸關係總表及證人證詞，不足憑認上訴人主張其原因
    關係為消費借貸或為舊債之擔保。
（二）次按票據為無因證券，票據債權人就其取得票據之原因，
    固不負證明之責任，惟執票人既主張係票據發票人向伊借款
    而簽發交付，以為清償方法，債務人復抗辯其未收受借款，
    消費借貸並未成立，則就借款之已交付事實，即應由執票人
    負舉證責任（最高法院85年度台上字第1990號判決意旨參照
    ）。末查，本票固為無因證券，票據債務人不得以自己與發
    票人或執票人前手間所存在之抗辯事由，對抗執票人。然發
    票人非不得以自己與執票人間所存之抗辯事由對抗執票人，
    此觀票據法第13條上段之反面解釋而自明。故本票雖為無因
    證券，然發票人非不得以自己與執票人間所存之抗辯事由對
    抗執票人，如發票人提出其基礎原因關係不存在之對人抗辯
    ，執票人自應就該基礎原因關係存在之積極事實，負舉證責
    任。經查系爭本票並不能證明被上訴人係因舊借款所簽發，
    業如上述。而被上訴人既辯以系爭本票係為新借款而簽發，
    且未收到上訴人交付之借款300 萬元，揆諸上開最高法院判
    決意旨及說明，自應由執有系爭本票之上訴人負舉證之責。
    上訴人既未能舉證證明已交付系爭借款300 萬元之事實，則
    其訴請被上訴人給付系爭300 萬元票款，即難認為有理。
六、綜上所述，上訴人所為舉證既難證明兩造間就系爭本票原因
    關係有消費借貸及借款擔保關係存在，從而，上訴人依票據
    法律關係，請求被上訴人給付300 萬元及自94年5 月31日起
    至清償日止，按週年利率百分之6 計算之利息，並非有據，
    應予駁回。原審因而為上訴人敗訴之判決，並無不合。上訴
    意旨猶執陳詞，指摘原判決不當，求予廢棄改判，為無理由
    ，應予駁回。
七、兩造其餘之陳述、攻擊防禦方法及舉證，均對本判決之結果
    不生影響，爰不逐一論述，併附敘明。
八、據上論結，本件上訴為無理由，依民事訴訟法第436 條之1
    第3項 、第449 條第1 項、第78條，判決如主文。
中    華    民    國    97    年    4    月    16    日
                  民事第二庭  審判長法  官  阮世賢
                                    法  官  張以岳
                                    法  官  胡晏彰
┌─────────────────────────────────┐
│附表                                                              │
├─┬──────┬───┬────────┬──────┬────┤
│編│發票日      │到期日│ 發票人         │本票票面金額│票據號碼│
│號│            │      │                │（新台幣）  │        │
├─┼──────┼───┼────────┼──────┼────┤
│1 │94年5 月1日 │未載  │丁○○○、丙○○│300 萬元    │543785  │
├─┼──────┼───┼────────┼──────┼────┤
│2 │94年6 月9日 │未載  │丁○○○、丙○○│400 萬元    │543787  │
└─┴──────┴───┴────────┴──────┴────┘
正本係照原本作成。
如不服本判決，僅得以適用法規顯有錯誤為理由逕向最高法院提
起上訴，但須經本院之許可。提起上訴，應於收受送達後20日內
向本院提出上訴狀，同時表明上訴理由，裁判宣示後送達前提起
上訴者，應於判決送達後10日內補提理由書狀，並應提出委任律
師或具有律師資格之人之委任狀，及依上訴利益額繳納裁判費。
                                    書記官  顏子仁
中    華    民    國    97    年    4     月    16    日


司法院資訊處製作；財團法人民間司法改革基金會備份。
